---
title: "Análisis predictivo de diabetes mellitus mediante regresión logística"
author: "Lucía García"
date: "`r Sys.Date()`"
output:
  html_document:
    toc: true
    toc_float: true
    theme: cosmo
    number_sections: true
---

```{r setup, include=FALSE}
knitr::opts_chunk$set(echo = TRUE, warning = FALSE, message = FALSE)
```

# Carga de librerías y datos

```{r librerias}
library(tidyverse)
library(gt)
library(mice)
library(corrplot)
library(car)
library(pROC)
library(caret)
library(ResourceSelection)
library(readxl)
library(ggeffects)
library(rms)
library(rpart)
library(rpart.plot)
```

```{r carga-datos}
diabetes <- read.csv("diabetes.csv")

diabetes <- diabetes %>%
  mutate(across(everything(), ~as.numeric(as.character(.))))

datos <- diabetes
str(datos)
dim(datos)
```

El conjunto de datos contiene `r nrow(datos)` observaciones y `r ncol(datos)` variables.

# Análisis exploratorio y diagnóstico de integridad

## Tabla resumen de variables

```{r tabla-automatizada}
tabla_automatizada <- function(df_entrada, excluir_outcome = FALSE) {

  df_limpio <- df_entrada %>%
    mutate(across(everything(), ~as.character(.)),
           across(everything(), ~gsub(",", ".", .)),
           across(everything(), as.numeric)) %>%
    mutate(
      DiabetesPedigreeFunction = ifelse(DiabetesPedigreeFunction > 10,
                                        DiabetesPedigreeFunction / 1000,
                                        DiabetesPedigreeFunction),
      BMI = ifelse(BMI > 100, BMI / 10, BMI)
    )

  # Los ceros en estas variables representan valores perdidos
  vars_criticas <- c("Glucose", "BloodPressure", "SkinThickness", "Insulin", "BMI")

  # Si se pide excluir Outcome, lo eliminamos del resumen
  cols_resumen <- if (excluir_outcome) {
    names(df_limpio)[names(df_limpio) != "Outcome"]
  } else {
    names(df_limpio)
  }

  resumen_vars <- map_df(cols_resumen, function(col_name) {
    x <- df_limpio[[col_name]]
    if (col_name %in% vars_criticas) {
      n_perdidos <- sum(x == 0 | is.na(x), na.rm = TRUE)
      x_calc <- x[x != 0 & !is.na(x)]
    } else {
      n_perdidos <- sum(is.na(x))
      x_calc <- x[!is.na(x)]
    }
    # Shapiro-Wilk solo funciona con 3-5000 observaciones
    p_v <- if (length(x_calc) >= 3 & length(x_calc) <= 5000) {
      shapiro.test(x_calc)$p.value
    } else {
      NA
    }

    tibble(
      Variable = col_name,
      N_validos = length(x_calc),
      `Perdidos (n)` = n_perdidos,
      `% Perdidos` = round((n_perdidos / nrow(df_limpio)) * 100, 1),
      Media = round(mean(x_calc, na.rm = TRUE), 2),
      DE = round(sd(x_calc, na.rm = TRUE), 2),
      Mediana = round(median(x_calc, na.rm = TRUE), 2),
      Min = round(min(x_calc, na.rm = TRUE), 2),
      Max = round(max(x_calc, na.rm = TRUE), 2),
      `p-valor Norm.` = if (!is.na(p_v)) round(p_v, 4) else NA,
      `Distribución` = if (!is.na(p_v) && p_v > 0.05) "Normal" else "No Normal"
    )
  })

  # Cálculo de sujetos completos
  df_con_nas <- df_limpio %>%
    mutate(across(any_of(vars_criticas), ~na_if(., 0)))
  n_total <- nrow(df_limpio)
  n_completos <- sum(complete.cases(df_con_nas))
  n_con_perdidos <- n_total - n_completos
  porcentaje_completos <- round((n_completos / n_total) * 100, 1)

  resumen_vars %>%
    gt() %>%
    tab_header(
      title = md("**Informe descriptivo de los datos**"),
      subtitle = "Resumen de variables y diagnóstico de integridad"
    ) %>%
    tab_source_note(
      source_note = md(paste0(
        "**Sujetos sin datos faltantes:** ", n_completos, " (", porcentaje_completos, "%)<br>",
        "**Sujetos con al menos un valor perdido:** ", n_con_perdidos, " (", 100 - porcentaje_completos, "%)<br>",
        "*Nota: Se consideran valores perdidos los ceros en Glucose, BloodPressure, SkinThickness, Insulin y BMI.*"
      ))
    ) %>%
    tab_style(
      style = cell_text(color = "red", weight = "bold"),
      locations = cells_body(columns = `% Perdidos`, rows = `% Perdidos` > 20)
    )
}

tabla_automatizada(datos)
```

## Distribución de la variable respuesta

```{r distribucion-outcome}
tabla_outcome <- datos %>%
  mutate(Diagnóstico = ifelse(Outcome == 1, "Diabético", "Sano")) %>%
  count(Diagnóstico) %>%
  mutate(Porcentaje = round(n / sum(n) * 100, 1))

tabla_outcome %>%
  gt() %>%
  tab_header(title = md("**Distribución de la variable respuesta (Outcome)**"))

ggplot(datos, aes(x = factor(Outcome, labels = c("Sano", "Diabético")),
                  fill = factor(Outcome))) +
  geom_bar(width = 0.6) +
  scale_fill_manual(values = c("0" = "#4CAF50", "1" = "#F44336"),
                    labels = c("Sano", "Diabético")) +
  labs(x = "Diagnóstico", y = "Frecuencia",
       title = "Distribución de casos según diagnóstico") +
  theme_minimal() +
  theme(legend.position = "none")
```

# Imputación de valores perdidos con MICE

```{r imputacion-mice}
# Preparación: convertir ceros a NA en variables donde 0 no tiene sentido clínico
datos_pre_mice <- datos %>%
  mutate(
    DiabetesPedigreeFunction = ifelse(DiabetesPedigreeFunction > 10,
                                      DiabetesPedigreeFunction / 1000,
                                      DiabetesPedigreeFunction),
    BMI = ifelse(BMI > 100, BMI / 10, BMI),
    across(c("Glucose", "BloodPressure", "SkinThickness", "Insulin", "BMI"),
           ~na_if(., 0))
  )

# Imputación múltiple con Predictive Mean Matching (m = 5 imputaciones)
set.seed(123)
imputacion_objeto <- mice(datos_pre_mice, m = 5, method = "pmm", printFlag = FALSE)

# Obtener datos completos (primer dataset imputado)
datos_finales <- complete(imputacion_objeto)

# Restaurar Outcome original (MICE no debe modificar la variable respuesta)
datos_finales$Outcome <- datos$Outcome
```

## Verificación post-imputación

```{r verificacion-postimputacion}
# Tabla resumen tras imputación (sin la variable Outcome)
tabla_automatizada(datos_finales, excluir_outcome = TRUE)
```

```{r preparar-datos-analisis}
# Crear variable Diagnóstico como factor para los análisis
datos_analisis <- datos_finales %>%
  mutate(Diagnostico = factor(ifelse(Outcome == 1, "Diabético", "Sano"),
                              levels = c("Sano", "Diabético")))
```

# Análisis descriptivo por grupo

## Histogramas por diagnóstico

```{r histogramas, fig.width=10, fig.height=8}
variables_numericas <- c("Pregnancies", "Glucose", "BloodPressure", "SkinThickness",
                         "Insulin", "BMI", "DiabetesPedigreeFunction", "Age")

datos_long <- datos_analisis %>%
  select(all_of(variables_numericas), Diagnostico) %>%
  pivot_longer(cols = all_of(variables_numericas),
               names_to = "Variable", values_to = "Valor")

ggplot(datos_long, aes(x = Valor, fill = Diagnostico)) +
  geom_histogram(alpha = 0.6, position = "identity", bins = 30) +
  facet_wrap(~Variable, scales = "free", ncol = 3) +
  scale_fill_manual(values = c("Sano" = "#4CAF50", "Diabético" = "#F44336")) +
  labs(title = "Distribución de variables según diagnóstico",
       x = "Valor", y = "Frecuencia", fill = "Diagnóstico") +
  theme_minimal()
```

## Boxplots por diagnóstico

```{r boxplots, fig.width=10, fig.height=8}
datos_long %>% 
  # Filtramos para quedarnos solo con tus 4 variables de interés
  filter(Variable %in% c("Glucose", "DiabetesPedigreeFunction", "BMI", "Pregnancies")) %>% 
  
  # A partir de aquí, tu código sigue igual
  ggplot(aes(x = Diagnostico, y = Valor, fill = Diagnostico)) +
    geom_boxplot(alpha = 0.7, outlier.alpha = 0.3) +
    facet_wrap(~Variable, scales = "free_y", ncol = 2) + # He cambiado a 2 columnas para que quede más simétrico al ser 4 gráficos
    scale_fill_manual(values = c("Sano" = "#4CAF50", "Diabético" = "#F44336")) +
    labs(title = "Comparación de variables clave por diagnóstico",
         x = "", y = "Valor", fill = "Diagnóstico") +
    theme_minimal()
```

# Análisis de correlación

```{r correlacion, fig.width=8, fig.height=8}
# Matriz de correlación de Spearman (adecuada para distribuciones no normales)
mat_cor <- cor(datos_finales, method = "spearman")

corrplot(mat_cor,
         method = "color",
         type = "upper",
         order = "hclust",
         addCoef.col = "black",
         number.cex = 0.7,
         tl.col = "black",
         tl.cex = 0.8,
         title = "Matriz de correlación de Spearman",
         mar = c(0, 0, 2, 0))
```

# Comparación de variables entre grupos (Sanos vs Diabéticos)

```{r tabla-comparacion}
tabla_comparacion <- function(df) {

  variables <- names(df)[!names(df) %in% c("Outcome", "Diagnostico")]

  map_df(variables, function(var_name) {
    col_data <- as.numeric(df[[var_name]])
    sanos <- col_data[df$Diagnostico == "Sano"]
    diabeticos <- col_data[df$Diagnostico == "Diabético"]

    # Shapiro-Wilk por grupo (se usa el grupo más pequeño)
    n_min <- min(length(sanos), length(diabeticos))
    p_norm_sanos <- shapiro.test(sanos)$p.value
    p_norm_diab <- shapiro.test(diabeticos)$p.value
    es_normal <- p_norm_sanos > 0.05 & p_norm_diab > 0.05

    # Selección del test apropiado
    if (es_normal) {
      test_res <- t.test(sanos, diabeticos)
      metodo <- "t-Student"
    } else {
      test_res <- wilcox.test(sanos, diabeticos)
      metodo <- "Wilcoxon"
    }

    tibble(
      Variable = var_name,
      `Media Sanos` = round(mean(sanos), 2),
      `DE Sanos` = round(sd(sanos), 2),
      `Media Diabéticos` = round(mean(diabeticos), 2),
      `DE Diabéticos` = round(sd(diabeticos), 2),
      `Prueba` = metodo,
      `p-valor` = round(test_res$p.value, 4),
      Significancia = case_when(
        test_res$p.value < 0.001 ~ "***",
        test_res$p.value < 0.01 ~ "**",
        test_res$p.value < 0.05 ~ "*",
        TRUE ~ "n.s."
      )
    )
  }) %>%
    gt() %>%
    tab_header(
      title = md("**Comparación de variables clínicas entre Sanos y Diabéticos**"),
      subtitle = "Test paramétrico o no paramétrico según distribución"
    ) %>%
    cols_align(align = "center") %>%
    tab_style(
      style = cell_text(weight = "bold", color = "blue"),
      locations = cells_body(columns = Significancia, rows = `p-valor` < 0.05)
    ) %>%
    tab_source_note(
      source_note = md("*Significancia: *** p<0.001, ** p<0.01, * p<0.05, n.s. no significativo*")
    )
}

tabla_comparacion(datos_analisis)
```

# Regresión logística

## Modelo completo

```{r regresion-logistica}
# Variable respuesta como factor
datos_modelo <- datos_finales %>%
  mutate(Outcome = factor(Outcome, levels = c(0, 1), labels = c("Sano", "Diabético")))

# Modelo de regresión logística con todas las variables
modelo_completo <- glm(Outcome ~ Pregnancies + Glucose + BloodPressure + SkinThickness +
                         Insulin + BMI + DiabetesPedigreeFunction + Age,
                       data = datos_modelo, family = binomial(link = "logit"))

summary(modelo_completo)
```

## Odds Ratios e intervalos de confianza

```{r odds-ratios}
# Calcular OR e IC 95%
or_tabla <- data.frame(
  Variable = names(coef(modelo_completo))[-1],
  Coeficiente = round(coef(modelo_completo)[-1], 4),
  OR = round(exp(coef(modelo_completo)[-1]), 4),
  IC_inf = round(exp(confint(modelo_completo))[-1, 1], 4),
  IC_sup = round(exp(confint(modelo_completo))[-1, 2], 4),
  p_valor = round(summary(modelo_completo)$coefficients[-1, 4], 4)
)
or_tabla$Significativa <- ifelse(or_tabla$p_valor < 0.05, "Sí", "No")

or_tabla %>%
  gt() %>%
  tab_header(
    title = md("**Odds Ratios del modelo de regresión logística**"),
    subtitle = "Modelo completo con todas las variables predictoras"
  ) %>%
  tab_style(
    style = cell_text(weight = "bold", color = "blue"),
    locations = cells_body(columns = Significativa, rows = Significativa == "Sí")
  ) %>%
  tab_source_note(
    source_note = md("*OR > 1 indica mayor riesgo de diabetes; OR < 1 indica menor riesgo*")
  )
```

## Selección del modelo óptimo (stepwise AIC)

```{r seleccion-modelo}
# Selección de variables por AIC (stepwise backward)
modelo_step <- step(modelo_completo, direction = "both", trace = 0)
summary(modelo_step)
```

```{r or-modelo-final}
# OR del modelo seleccionado
or_final <- data.frame(
  Variable = names(coef(modelo_step))[-1],
  Coeficiente = round(coef(modelo_step)[-1], 4),
  OR = round(exp(coef(modelo_step)[-1]), 4),
  IC_inf = round(exp(confint(modelo_step))[-1, 1], 4),
  IC_sup = round(exp(confint(modelo_step))[-1, 2], 4),
  p_valor = round(summary(modelo_step)$coefficients[-1, 4], 4)
)

or_final %>%
  gt() %>%
  tab_header(
    title = md("**Odds Ratios del modelo final (selección stepwise)**")
  ) %>%
  tab_source_note(
    source_note = md("*Variables seleccionadas por criterio AIC*")
  )

coef(modelo_step)["(Intercept)"]
```

## Gráfico de probabilidades predichas

```{r grafico-probabilidades-predichas}
# Predicciones para Glucosa
pred_glucose <- ggpredict(modelo_step, terms = "Glucose")
plot(pred_glucose) +
  labs(
    title = "Probabilidad predicha de Diabetes según niveles de Glucosa",
    x = "Glucosa (mg/dL)",
    y = "Probabilidad de Diabetes"
  ) +
  theme_minimal()

# Predicciones para IMC
pred_bmi <- ggpredict(modelo_step, terms = "BMI")
plot(pred_bmi) +
  labs(
    title = "Probabilidad predicha de Diabetes según IMC",
    x = "Índice de Masa Corporal (km/m²)",
    y = "Probabilidad de Diabetes"
  ) +
  theme_minimal()

# Predicciones para Embarazos
pred_preg <- ggpredict(modelo_step, terms = "Pregnancies")
plot(pred_preg) +
  labs(
    title = "Efecto de los Embarazos",
    x = "Número de Embarazos",
    y = "Probabilidad de Diabetes"
    ) +
  theme_minimal()

# Predicciones para Función Pedigrí forzando los términos
pred_dpf <- ggpredict(modelo_step, terms = "DiabetesPedigreeFunction [all]")
plot(pred_dpf) +
  labs(
    title = "Probabilidad predicha de Diabetes según Función de Pedigrí",
    x = "Diabetes Pedigree Function",
    y = "Probabilidad de Diabetes"
  ) +
  theme_minimal()
```
  
## Visualización de Odds Ratios

```{r forest-plot, fig.width=8, fig.height=5}
or_plot <- or_final %>%
  mutate(Variable = fct_reorder(Variable, OR))

ggplot(or_plot, aes(x = OR, y = Variable)) +
  geom_point(size = 3, color = "#2196F3") +
  geom_errorbarh(aes(xmin = IC_inf, xmax = IC_sup), height = 0.2, color = "#2196F3") +
  geom_vline(xintercept = 1, linetype = "dashed", color = "red") +
  labs(title = "Odds Ratios del modelo final",
       subtitle = "Con intervalos de confianza al 95%",
       x = "Odds Ratio", y = "") +
  theme_minimal() +
  theme(plot.title = element_text(face = "bold"))
```

## Nomograma

```{r nomograma}

datos_nomograma <- datos_finales %>%
  mutate(Outcome = if_else(as.character(Outcome) %in% c("1", "Diabético"), 1, 0))

# 2. Registrar el diseño de los datos en el almacén global de 'rms'
# (Esto es OBLIGATORIO para que 'rms' sepa calcular los puntos de las escalas)
options(datadist = NULL) # Resetear configuraciones previas
dd <- datadist(datos_nomograma)
options(datadist = "dd")

# 3. Ajustar el modelo de regresión logística con la función 'lrm'
modelo_rms <- lrm(
  formula = Outcome ~ Pregnancies + Glucose + BMI + DiabetesPedigreeFunction, 
  data = datos_nomograma, 
  x = TRUE, 
  y = TRUE
)

# 4. Construir el objeto del nomograma
# Calculamos la probabilidad directa usando 'plogis' (función sigmoide)
nomo <- nomogram(
  modelo_rms, 
  fun = plogis, 
  funlabel = "Probabilidad de Diabetes",
  lp = FALSE # Ocultamos el predictor lineal para no saturar el gráfico
)

# 5. Dibujar el Nomograma en tu ventana gráfica de R
# Hemos eliminado 'col.grid' que a veces genera incompatibilidades según la versión de R
par(mar = c(5, 5, 4, 3)) # Ampliamos márgenes para que quepa todo el texto holgadamente

plot(
  nomo, 
  xfrac = 0.45,     # Proporción de espacio para el nombre de las variables
  cex.axis = 0.80,  # Tamaño de los números de los ejes
  cex.var = 1.0,    # Tamaño de los nombres de tus variables
  ia = FALSE,       # Desactiva interacciones automáticas para evitar colapsos visuales
  main = "Nomograma Predictivo para el Riesgo de Diabetes Mellitus"
)
```

# Evaluación del modelo

## Multicolinealidad (VIF)

```{r vif}
vif_valores <- vif(modelo_step)
vif_df <- data.frame(Variable = names(vif_valores), VIF = round(vif_valores, 2))

vif_df %>%
  gt() %>%
  tab_header(title = md("**Factor de Inflación de la Varianza (VIF)**")) %>%
  tab_source_note(source_note = md("*VIF > 5 indica posible multicolinealidad problemática*"))
```

## Bondad de ajuste: Test de Hosmer-Lemeshow

```{r hosmer-lemeshow}
hl_test <- hoslem.test(as.numeric(datos_modelo$Outcome) - 1,
                       fitted(modelo_step), g = 10)
cat("Test de Hosmer-Lemeshow:\n")
cat("Estadístico Chi-cuadrado:", round(hl_test$statistic, 4), "\n")
cat("p-valor:", round(hl_test$p.value, 4), "\n")
cat("Interpretación:", ifelse(hl_test$p.value > 0.05,
    "No se rechaza H0 → el modelo ajusta bien los datos.",
    "Se rechaza H0 → el modelo podría no ajustar bien."), "\n")
```

## Curva ROC y AUC

```{r curva-roc, fig.width=7, fig.height=6}
probabilidades <- predict(modelo_step, type = "response")
roc_obj <- roc(datos_modelo$Outcome, probabilidades, levels = c("Sano", "Diabético"))

plot(roc_obj, col = "#2196F3", lwd = 2,
     main = paste0("Curva ROC (AUC = ", round(auc(roc_obj), 3), ")"),
     print.auc = TRUE, print.auc.y = 0.4)
abline(a = 0, b = 1, lty = 2, col = "gray50")
```

## Punto de corte óptimo (Youden)

```{r punto-corte}
coords_optimas <- coords(roc_obj, "best", best.method = "youden")
cat("Punto de corte óptimo (Youden):", round(coords_optimas$threshold, 3), "\n")
cat("Sensibilidad:", round(coords_optimas$sensitivity, 3), "\n")
cat("Especificidad:", round(coords_optimas$specificity, 3), "\n")
```

## Matriz de confusión

```{r matriz-confusion}
predicciones <- ifelse(probabilidades >= coords_optimas$threshold, "Diabético", "Sano")
predicciones <- factor(predicciones, levels = c("Sano", "Diabético"))

mc <- confusionMatrix(predicciones, datos_modelo$Outcome, positive = "Diabético")
mc
```

```{r metricas-resumen}
metricas <- tibble(
  Métrica = c("Exactitud (Accuracy)", "Sensibilidad", "Especificidad",
              "Valor Predictivo Positivo", "Valor Predictivo Negativo",
              "AUC"),
  Valor = c(
    round(mc$overall["Accuracy"], 3),
    round(mc$byClass["Sensitivity"], 3),
    round(mc$byClass["Specificity"], 3),
    round(mc$byClass["Pos Pred Value"], 3),
    round(mc$byClass["Neg Pred Value"], 3),
    round(auc(roc_obj), 3)
  )
)

metricas %>%
  gt() %>%
  tab_header(title = md("**Métricas de rendimiento del modelo**"))
```

# Comparativa de modelos

## Árbol de decisión CART

```{r cart}

modelo_arbol <- rpart(
  formula = as.factor(Outcome) ~ Pregnancies + Glucose + BMI + DiabetesPedigreeFunction,
  data = datos_modelo,
  method = "class",
  control = rpart.control(
    minsplit = 20,
    cp = 0.01
  )
)

rpart.plot(
  modelo_arbol, 
  type = 2,
  extra = 104,
  under = TRUE, 
  fallen.leaves = TRUE,
  box.palette = "GnYlRd",
  main = "Estructura Jerárquica del Árbol de Clasificación (CART)"
)
```

## importancia de las variables

```{r importancia_vb}

cat("\n--- IMPORTANCIA RELATIVA DE LAS VARIABLES EN EL ÁRBOL ---\n")
importancia <- modelo_arbol$variable.importance
print(round(importancia, 2))
```

## Matriz de confusión y métricas de rendimiento

```{r matriz_metricas}

predicciones_raw <- predict(modelo_arbol, type = "class")

predicciones_arbol <- factor(
  predicciones_raw, 
  levels = c("0", "1", "Sano", "Diabético"), # Cubrimos todas las opciones posibles
  labels = c("Sano", "Diabético", "Sano", "Diabético") # Las unificamos en estas dos
)

reales_arbol <- factor(
  datos_modelo$Outcome,
  levels = c("0", "1", "Sano", "Diabético"),
  labels = c("Sano", "Diabético", "Sano", "Diabético")
)

cat("\n=== MATRIZ DE CONFUSIÓN (MODELO CART) ===\n")

mc_arbol <- confusionMatrix(
  data = predicciones_arbol, 
  reference = reales_arbol, 
  positive = "Diabético" # Ahora R encontrará "Diabético" sin problemas
)

print(mc_arbol)
```

